---
title: "Inferencia Bayesiana"
author: "Gibrán Peniche"
date: "9/10/2020"
output: html_document
---

```{r setup, include=FALSE}
knitr::opts_chunk$set(echo = TRUE)
knitr::opts_chunk$set(message = FALSE)
knitr::opts_chunk$set(warning = FALSE)
library(tidyverse)
```

```{r import, include=FALSE}

entradas_salidas <- here::here('data', 'entradas_salidas.csv') %>% 
  read_csv()

```

# Inferencia Bayesiana sobre la probabilidad de Graduación

## Problema de Inferencia 

Consideremos una $X_{\underline{(n)}}$ una muestra aleatoría tal que, $x \sim Bernoulli(\theta)$.

Donde consideramos a cada alumno como un éxito si el alumno se gradua (si está dentro los graduados) y un fracaso si no.

Nos interesa hacer inferencia sobre la probabilidad de éxito $\theta$.

## Problema desde el punto de vista frecuentista

El estimador máximo verósimil es $\overline{x}$

```{r, freq, echo=FALSE}

entradas_salidas <- entradas_salidas %>% 
  mutate(entradas_acum = cumsum(ingresos),
         salidas_acum = cumsum(salidas),
         x_bar = salidas_acum/entradas_acum)

entradas_salidas %>% 
  ggplot() +
  aes(x = generacion, y = x_bar) +
  geom_line()
````

$$\pi(\theta) \propto L(\theta)P(\theta)$$